臺灣臺南地方法院民事判決　九十年度簡上字一一四號
　　上　訴　人　乙○○
　　被上訴人　　甲○○
右當事人間請求排除侵害事件，上訴人對於中華民國九十年五月十八日臺灣臺南地方
法院臺南簡易庭九十年度南簡字第五七三號第一審判決提起上訴，本院判決如左：
    主      文
上訴駁回。
第二審訴訟費用由上訴人負擔。
    事      實
甲、上訴人方面：
一、聲明：求為判決：(一)原判決廢棄。(二)駁回被上訴人在第一審簡易之訴。
二、陳述：除與原判決記載相同者，茲引用之外，補稱：
  (一)坐落臺南市田段四八之七號土地上之九九八號建物（即門牌號碼為臺南市○○街
    一五六號含地下二層停車場之建物，下稱系爭建物）內，原判決附圖所示地下二
    層編號二九號停車位（下稱系爭停車位），係訴外人郭翁素如於民國七十六年間
    向董事長為梁柏薰之新偕中建設股份有限公司購買臺南市世紀名宮廣場大樓即系
    爭建物十樓之八號房屋時，所一併購買者，臺南市政府工務局使用執照之起造人
    中即包括有郭翁素如，且梁柏薰所出具之停車位證明書其上之約定事項記載：「
    一、本停車位之使用權依本證明書記載之使用權人為準。二、本停車位之所有權
    並無使用權，已登記之所有權部份如無本證明書者，不得使用本停車位。三、本
    停車位使用權得憑本證明書自由轉讓，此後概與證明人無涉。五、如使用權人要
    轉讓本車位，只要記載在後註明承買人即生效。」由此可證郭翁素如應有使用及
    轉讓系爭停車位之權利。
  (二)郭翁素如於七十九年七月十一日復依上開約定事項之約定，將系爭停車位轉讓予
    上訴人乙○○之妻梁秀芳，雙方並簽有停車位使用權讓渡書，依據梁秀芳受讓系
    爭停車位使用權當時之法規，並無禁止單獨轉讓系爭停車位使用權之規定，因此
    梁秀芳雖非系爭建物區分所有權人，但雙方間就系爭停車位之轉讓仍屬有效，故
    系爭停車位之使用權現由梁秀芳所有。而上訴人係向其妻梁秀芳借用系爭停車位
    ，暫時停放車輛自己所有之ＵＬ－四三二七號自用小客車（下稱系爭小客車）而
    已，並非系爭停車位之占有人，上訴人並未無權占用該停車位。姑不論梁秀芳受
    讓系爭停車位之使用權是否有效，因上訴人非占有人，被上訴人以上訴人無權占
    有系爭停車位之法律關係，訴請上訴人交還系爭停車位，應有未合。如梁秀芳向
    郭翁素如購買系爭停車位為有效，占有人應為梁秀芳而非上訴人，故被上訴人訴
    請上訴人交還，仍有未洽；如該受讓為無效，系爭停車位之占有使用權仍屬於郭
    翁素如，被上訴人訴請上訴人交還，亦有未洽。
三、證據：除援用第一審所提證據外，並聲請訊問證人郭翁素如、梁柏薰，及函請內
    政部營建署提供系爭停車位相關之解釋令函。
乙、被上訴人方面：
一、聲明：求為判決如主文第一項所示。
二、陳述：除與原判決記載相同者，茲引用之外，補稱：
  (一)系爭停車位為郭翁素如向新偕中建設股份有限公司購買系爭建物十樓之八號房屋
    時，所一併購買之附屬建物，地政機關於建築改良物登記簿謄本上就此附屬建物
    ，係依照八十四年七月十二日修正前之土地登記規則第七十二條規定，另編建號
    九九八號，並詳列各區分所有權人就共同使用部分之權利範圍（即應有部份），
    作為地下室二層停車場所有權人權利之認定，且又將系爭停車位應有部分之面積
    登記於同大廈內主建物建號九五三號之共同使用部份建號九九八號內（即系爭建
    物乃同地段八二一、八二四、八二五、八二九、八三０、八三四、八三六、八五
    ０、八五六、八七六、八八二、八八四、九０三、九五三、九七三、九七八、九
    九三號建物之共同使用部分）因此系爭建物十樓之八號房屋之所有權面積即包含
    該停車位之應有部分（四十二．五九平方公尺），共計為七十九．九九平方公尺
    。
  (二)其後系爭建物十樓之八號房屋由訴外人林張秀雲於八十八年三月間，因繼承被繼
    承人張素華之遺產而取得所有權，並於同年七月間完成繼承登記後，再以買賣契
    約為登記原因（實際上為贈與關係），移轉予被上訴人，同時向地政機關申請所
    有權移轉登記完畢，被上訴人既取得系爭建物十樓之八號房屋所有權，並包括共
    同使用部份建號九九八號應有部分四十一分之二，即系爭建物地下室二層系爭停
    車位之所有權，則車位使用證明之分管特約亦應由被上訴人繼受取得。
  (三)因系爭建物地下二層停車場為原告與其他共有人所共有，按數人區分一建物，而
    各有其一部者，該建築物及其附屬物之共同部分，推定為各所有人之共有，其修
    繕費及其他負擔，由各所有人按其所有部分之價金分擔之，此為民法第七九九條
    定有明文。再者同一建物所屬各種共同使用部分，應視各區分所有人實際使用情
    形，分別合併，另編建號，單獨登記為各相關區分所有人共有。但若有部分區分
    所有人不需使用該共同使用部分者，得予除外，而該共同使用部分之所有權，應
    於各相關區分所有建物移轉時，隨同移轉於同一人，並不得單獨移轉於非區分所
    有人，此觀八十四年七月十二日修正前之土地登記規則第七十二條第一款、第二
    款（修正後為第七十五條第一款、第十八條）之規定即知，而系爭建物地下二層
    之停車場即是依此情況辦理所有權登記。又區分所有建物之共同使用部分，在性
    質上係屬共有，各共有人對該共同使用部分之設施，雖可依共有部分之經濟目的
    加以使用，但性質上不得請求分割，且與區分所有建物之專有部分在使用目的上
    成為一體，不得與專有部分分離單獨移轉或處分（民法第七九九條、第六十八條
    、土地登記規則第七十二條第四款第一目規定參照）。地下室停車位共同使用部
    分與建物專有部分，具有密不可分之主從關係，建物專有部分所有權人，不得將
    共同使用部分之車位使用權單獨出售他人，或保留車位使用權而將建物所有權及
    專有部分出售他人；又共同使用部分之設施，共有人於與其他共有人訂立分管契
    約後，再將其應有部分讓與第三人，則該協議分管契約對於受讓人仍然存在，並
    應由受讓人繼受取得，以使分管契約具有物權效力，避免破壞原有之分管狀態及
    效力，並顧全他共有人利益。因此地下室停車位既為共同使用部分，而與建物專
    有部分具有密不可分之主從關係，則建物專有部分所有權人將建物共同使用部分
    及專有部分之所有權讓與第三人後，再將屬於共同使用部分之所有權權能即停車
    位使用權單獨出售他人，應屬違背法令之行為。
  (四)被上訴人既輾轉取得系爭停車位所有權，基於分管契約之物權效力，則郭翁素如
    就系爭停車位所訂立之分管契約，自應隨同移轉由被上訴人繼受取得，被上訴人
    始為分管契約之受讓人。且使用權為所有權積極權能之一，不得與所有權分離，
    與區分所有物之專有部分在使用目的上應成為一體，不得與其專有部分分離單獨
    移轉或處分（參照最高法院八十二年台上字第二九七二號判決，司法院民事廳八
    十年十月二日八十廳民三字第０九四八號函復台高院之研究意見），上訴人辯稱
    系爭停車位係其妻梁秀芳向郭翁素如購買取得，因梁秀芳並非本棟大廈之區分所
    有權人，基於「法定停車位不得外賣」原則，且郭翁素如將系爭建物十樓之八所
    有權出售後，再將系爭停車位使用權讓與他人，已將系爭停車位使用權與所有權
    分離，顯然係屬違背法令行為，應屬無效，上訴人或其妻自無占有及使用有系爭
    停車位之權利。既然上訴人並非系爭建物之所有權人，並無任何正當之權源，竟
    占有系爭建物地下二層停車場系爭停車位，停放上訴人所有之系爭小客車，顯屬
    無權占有，被上訴人自得依據民法第八百二十一條、第七百六十七條之規定，請
    求上訴人應將停放在系爭建物地下二層系爭停車位之系爭小客車移去，並將所占
    用系爭停車位交還被上訴人及其他全體共有人，並不得再為妨害被上訴人及其他
    全體共有人所有權之行為。
三、證據：均援用第一審所提證據。
    理      由
一、本件被上訴人起訴主張：訴外人郭翁素如於七十六年間向新偕中建設股份有限公
    司購買系爭建物十樓之八號房屋時，同時購買地下室二層停車場系爭停車位，系
    爭停車位並有辦理登記即建號九九八號之共同使用部分，因此系爭建物十樓之八
    號房屋所有權面積，應包含系爭停車位（即建號九九八號共同使用部分應有部分
    四十一分之二，面積為四十二．五九平方公尺），共計為七十九．九九平方公尺
    。其後系爭建物十樓之八號房屋由訴外人林張秀雲於八十八年三月間，因繼承被
    繼承人張素華之遺產而取得所有權，並於同年七月間完成繼承登記後，再輾轉由
    被上訴人取得，並辦理所有權移轉登記完畢，因之被上訴人為系爭建物十樓之八
    號房屋及地下室二層停車場共同使用部分之區分所有權人。而郭翁素如前將系爭
    建物十樓之八所有權出售他人後，另將系爭停車位使用權單獨讓與梁秀芳，上訴
    人再向其妻梁秀芳借用系爭停車位，停放上訴人所有之系爭小客車，因上訴人及
    其妻梁秀芳並非系爭建物之區分所有權人，該項讓與行為及占有行為不得對抗區
    分所有權人即被上訴人，上訴人自屬無權占有，被上訴人即得依據民法第八百二
    十一條、第七百六十七條之規定，請求上訴人應將停放在系爭建物地下二層系爭
    停車位之系爭小客車移去，並將所占用系爭停車位交還被上訴人及其他全體共有
    人，並不得再為妨害被上訴人及其他全體共有人所有權之行為等語。
二、上訴人則以：系爭停車位原所有人郭翁素如所有之停車位證明書上約定事項記載
    為：「一、本停車位之使用權依本證明書記載之使用權人為準。二、本停車位之
    所有權並無使用權，已登記之所有權部份如無本證明書者，不得使用本停車位。
    三、本停車位使用權得憑本證明書自由轉讓，此後概與證明人無涉。五、如使用
    權人要轉讓本車位，只要記載在後註明承買人即生效。」因此郭翁素如於七十九
    年七月十一日將系爭停車位賣予上訴人之妻梁秀芳，並簽有停車位使用權讓渡書
    ，且當時法規並無禁止單獨轉讓系爭停車位使用權之規定，因此梁秀芳雖非系爭
    建物區分所有權人，但系爭停車位轉讓仍屬有效，系爭停車位之使用權人應為梁
    秀芳。上訴人係向其妻梁秀芳借用系爭停車位，暫時停放車輛自己所有之系爭小
    客車，故並非系爭停車位之占有人，且未無權占用系爭停車位，被上訴人以上訴
    人無權占有系爭停車位之法律關係，訴請上訴人交還系爭停車位，自屬無據。縱
    使郭翁素如與梁秀芳就系爭停車位之受讓行為無效，則系爭停車位之占有使用權
    人應為郭翁素如，被上訴人訴請上訴人交還，同屬無據等語，資為抗辯。
三、被上訴人主張系爭建物十樓之八號房屋之所有權範圍，於七十六年間郭翁素如以
    起造人名義購買並辦理登記時，同時包含建號九九八號共同使用部分即應有部分
    四十一分之二，即系爭建物地下室二層停車場系爭停車位，且系爭地下二層共有
    使用部分訂有分管契約，被上訴人其後因繼承及贈與之法律關係，成為系爭建物
    十樓之八號房屋及地下室二層停車場共同使用部分之區分所有權人，另系爭停車
    位由郭翁素如於七十九年七月十一日單獨轉讓予上訴人之妻梁秀芳，上訴人係向
    其妻梁秀芳借用系爭停車位，停放自己所有之系爭小客車至今之事實，業據原告
    提出建物九五三號所有權狀（共同使用部分含建號九九八號共同使用部分四十一
    分之二）、房屋稅籍證明書、土地預定買賣契約書、建物改良登記簿影本、田段
    四十八—七地號建物測量成果圖各一份、建物登記謄本十九份、ＵＬ－四三二七
    號自用小客車之車籍資料一份、相片二張、停車位證明書及停車位使用權讓渡書
    一份，並經本院依職權調閱系爭建物共同使用部分之分配依據資料，另系爭建物
    十樓之八房屋及系爭停車位轉讓情形，復經證人即買受人郭翁素如到院證述屬實
    ，上述情況亦為上訴人所不爭執，應堪信被上訴人之主張為真實。惟上訴人另以
    系爭停車位使用權移轉契約之法律關係置辯，因此本件所應審究之爭點，即為系
    爭停車位使用權移轉契約之法律關係，是否屬有權占有，而得以對抗被上訴人就
    共有物之全部為本於所有權法律關係之請求。
四、郭翁素如與梁秀芳間之系爭停車位使用權讓渡契約，及上訴人與梁秀芳間就系爭
    停車位之使用借貸契約，為債之法律關係，上訴人為系爭停車位之直接占有人：
  (一)系爭停車位為原始起造人郭翁素如於七十九年七月十一日（斯時郭翁素如仍為系
    爭建物及停車位所有權人），將使用權讓與上訴人之妻梁秀芳，且未經登記為臺
    南市田段四八—七號土地上之八二一、八二四、八二五、八二九、八三○、八三
    四、八三六、八五○、八五六、八七六、八八二、八八四、九○三、九五三、九
    七三、九七八、九九三號建物地下二層此共同使用部分之所有權人，因此該使用
    權讓與契約之性質，屬債權契約；上訴人再向系爭停車位使用權人借用系爭停車
    位停放汽車，是該使用借貸契約之性質，同屬債權契約。因此上訴人為直接對於
    系爭停車位有事實上之管領力之人，為直接占有人，而其直接占有之取得，係基
    於使用權讓與契約及使用借貸契約此等債之法律關係而來，上訴人主張其非系爭
    停車位之占有人，即有誤會。
  (二)上述二項債權契約之效力，僅使使用權讓與契約及使用借貸契約間之當事人，應
    受各該契約之拘束而已，該等約定僅於各該契約當事人彼此間發生債之效力，上
    訴人至多僅得依據債之關係向郭翁素如或梁秀芳主張交付系爭停車位供其使用，
    尚不得用以對抗系爭建物之區分所有權人即被上訴人，因此如上訴人主張其占有
    系爭停車位為有權占有，尚須證明原始起造人郭翁素如與其他共有人訂立系爭建
    物地下二層之分管特約後，雖將其系爭停車位讓與梁秀芳，該分管契約對於其後
    受讓人即被上訴人，仍繼續存在而受拘束，亦即，上訴人須證明該使用權讓與契
    約係屬分管契約，並具有物權效力。
五、系爭停車位使用權讓渡契約及使用借貸契約，並不具備分管契約之要件，不生物
    權效力：
  (一)按區分所有之建物，其專有部分不得與其所屬建物之共用部分分離而為移轉或設
    定負擔，公寓大廈管理條例第四條第二項定有明文。但如所購得之停車位屬於建
    物之共同使用部分時，依照內政部八十年九月十八日台內營字第八○七一三三七
    號函示：「(一)區分所有建築物內之法定防空避難設備或法定停車空間‧‧應為該
    區分所有建築物全體所有權人所共有或合意由部分該區分所有建物區分所有權人
    所共有‧‧‧(三)區分所有建築物內之法定防空避難設備或法定停車空間，其移轉
    承受人應為該區分所有建築物之區分所有權人‧‧‧」稽其意旨，登記為共同使
    用部分之停車位，雖可單獨移轉，但其移轉之對象限於該建築物內之區分所有權
    人（最高法院八十六年度臺上字第七八七號判決意旨參照）。查系爭停車位位於
    系爭建物地下二層，主要用途登記為「共同使用」，有臺南市臺南地政事務所建
    物測量成果圖一件附卷可稽，惟公寓大廈管理條例係於系爭停車位移轉後即八十
    四年六月二十八日公布施行，因此登記為「共同使用」之系爭停車位得否單獨轉
    讓，尚不得依上述條例及內政部函示遽予認定，仍須審酌七十九年七月十一日郭
    翁素如與梁秀芳讓渡系爭停車位時相關之法律及行政解釋函令，可否單獨移轉予
    非系爭建物內之區分所有權人。
  (二)現行土地登記規則第九十四條規定，區分所有建物之共用部分不得分割，除法令
    另有規定外，應隨同各相關專有部分移轉、設定或為限制登記。該條文於修正前
    為同規則第八十條，而上述第八十條規定為八十四年七月十二日所修正，係擷取
    自六十九年一月二十三日修正增訂之同規則第七十二條第二款、第三款，及參照
    內政部七十九年七月十六日台內地字第八一九八二三號函例外之規定。因此系爭
    停車位於七十九年七月十一日所應適用之土地登記規則，為六十九年一月二十三
    日所修正發布之第七十二條第二款、第三款之規定，條文為：「二、共同使用部
    分之所有權，應於各相關區分所有建物所有權移轉時，隨同移轉於同一人。三、
    區分所有建物共同使用部分，不得分割。」由此可知於七十九年七月十一日郭翁
    素如簽訂使用權讓渡契約，將系爭停車位讓與非系爭建物區分所有權人之梁秀芳
    時，當時法令根本不得將登記為「共同使用」之系爭停車位所有權單獨移轉於非
    同一人，更不得單獨移轉於系爭建物內之其他區分所有權人。
  (三)因此上訴人以梁秀芳受讓系爭停車位使用權當時之法規，並無禁止單獨轉讓系爭
    停車位使用權之規定，作為有權占有之主張，即屬無據，郭翁素如與梁秀芳間之
    系爭停車位使用權讓渡契約，至多僅具備債權效力，既不符合分管契約之要件，
    應認為對於系爭建物其他區分所有人間不生物權效力。縱使人郭翁素如於七十六
    年間向新偕中建設股份有限公司購買系爭停車位時，其停車位證明書其上之約定
    事項記載，有本停車位之所有權並無使用權，已登記之所有權部份如無本證明書
    者，不得使用本停車位；以及本停車位使用權得憑本證明書自由轉讓，此後概與
    證明人無涉等表示，但上述停車位證明書之約定事項既已違背當時不得將登記為
    共同使用系爭停車位所有權，單獨移轉於非同一人之規定，上訴人自不得以停車
    位證明書上約定記載之事項，用資對抗系爭建物及系爭停車位區分所有權人即被
    上訴人。既然梁秀芳自郭翁素如處所取得系爭停車位占有權限，僅具債之效力，
    依據後手不得取得大於前手權利之法理，上訴人依使用借貸契約所取得系爭停車
    位之占有，同僅具有債之效力。
六、被上訴人既為系爭建物十樓之八及系爭停車位之區分所有權人，且亦有分管契約
    之約定，上訴人與他人間僅具債之效力之占有關係，不得用以對抗被上訴人，自
    屬無權占有：
  (一)按共有人於與其他共有人訂立共有物分割或分管之特約後，縱將其應有部分讓與
    第三人，其分割或分管契約，對於受讓人仍繼續存在，最高法院四十八年度台上
    字第一○六五號判例意旨可資參照。查被上訴人為系爭建物十樓之八及系爭停車
    位之區分所有權人，且經本院依職權調閱系爭建物共同使用部分之分配依據資料
    中，系爭建物原始起造人於七十八年十月二日訂有公共使用權利範圍分配協議書
    ，載明：「‧‧‧對於公共使用部分地下二層停車場經全體起造人協議結果，依
    後附之『公共使用權利範圍分配表』各取得持分，絕無異議。」且分配表中郭翁
    素如確有地下二層停車場權利範圍四十一分之二之記載，另十五位區分所有權人
    亦有地下二層停車場權利範圍之記載外，其餘區分所有權人均為零，可知系爭建
    物地下二層停車場於起造當時業經全體起造人訂有分管契約之協議。而系爭建物
    十樓之八及系爭停車位其後分別於八十年十一月間、八十四年五月間、八十八年
    三月及七月間，輾轉由原始起造人郭翁素如移轉予陳秀瑩、張素華、林張秀雲及
    被上訴人，有卷附建築改良物登記簿影本一份可按，因此系爭建物地下二層停車
    位之分管契約，目前即應轉由被上訴人承受並繼續存在。
  (二)因此被上訴人既係本於所有權之法律關係訴請排除侵害，上訴人及訴外人郭翁素
    如、梁秀芳又皆非系爭建物之區分所有權人或其他用益物權人，已如前述，且被
    上訴人亦為系爭建物地下二層共同使用部分分管契約之有權受讓人，自得以所有
    權及分管契約之物權效力，對抗上訴人與他人間僅具債之效力之占有關係，上訴
    人自屬無權占有。
七、綜上所述，本件被上訴人基於所有權之法律關係，主張依據民法第八百二十一條
    、第七百六十七條之規定，請求上訴人應將停放在坐落臺南市田段四八之七號土
    地上之九九八號建物（即門牌號為臺南市○○街一五六號之地下二層停車場建物
    ）內，如附圖所示編號二九號停車位上之ＵＬ－四三二七號自用小客車移去，並
    將所占用之上開建物交還被上訴人及其他全體共有人，並不得再為妨害被上訴人
    及其他全體共有人所有權之行為，為有理由，應予准許。是則原審判命上訴人為
    如原審判決主文第一項所示之聲明，於法並無不合。上訴意旨指摘原判決不當，
    求予廢棄改判，為無理由，應予駁回其上訴。
八、本件判決之基礎已臻明確，兩造其餘之攻擊防禦方法及舉證，經審酌後於判決結
    果無影響，無一一審究之必要，併此敘明。
九、據上論結，本件上訴為無理由，依民事訴訟法第四百三十六條之一第三項、第四
    百四十九條第一項、第七十八條，判決如主文。
中　　　華　　　民　　　國　　九十一　　年　　　三　　　月　　十三　　日
                    臺灣臺南地方法院民事第三庭
~B審判長法　官　吳森豐
~B　　　法　官　許蕙蘭
~B　　　法　官　李東柏
右正本證明與原本無異
本件不得上訴
中　　　華　　　民　　　國　　九十一　　年　　　三　　　月　　十三　　日
~B法院書記官　陳靜娟
